臺灣臺中地方法院民事判決　　　　　　　 99年度婚字第956號
原　　　告　丙○○
訴訟代理人　武燕琳律師
被　　　告　甲○○
訴訟代理人　林伸全律師
複　代理人　陳文洪
上列當事人間請求離婚等事件，本院於民國九十九年十二月二十
七日言詞辯論終結，判決如下：
    主      文
准原告與被告離婚。
兩造所生子女丁○○（男、民國○○○年○○月○○日生）、戊
○○（女、民國○○○年○月○日生）權利義務之行使或負擔，
酌定由原告任之。
被告得依如附表所示時間暨方式與原告所任親權之子女丁○○、
戊○○會面交往。
訴訟費用由被告負擔。
    事實及理由
壹、原告主張：被告原為越南國籍人士，已於民國九十八年九月
    二日歸化為我國人民，取得我國國籍。兩造於九十四年八月
    二十九日結婚，婚後育有未成年子女丁○○（男、○○○年
    ○○月○○日生）、戊○○（女、○○○年○月○日生）二
    人。被告於婚前即知原告智能不足，故被告嫁來臺灣後，原
    告家屬基於體恤被告離鄉背井，家中果園經營照料、家務料
    理，均由原告及原告家屬自行為之，被告因而得閒，在外結
    交朋友，逐漸對原告產生反感，自九十八年以來，被告經常
    自行外出，拒絕告知行蹤，且變更手機號碼等等，復曾離家
    在外過夜數日始返家。於九十九年六月間原告突仰藥自盡，
    經家屬送醫急救後，始知原告存款遭被告領光，被告甚經常
    向原告要錢。又被告在兩造房間內要求與原告離婚以及要原
    告給付新臺幣五十萬元，摔打原告耳光數十下，罵原告「你
    很笨」，對原告恫稱「害死你們全家」、「要把你剪掉」等
    語，令原告心生畏懼，不堪其擾，而選擇仰藥自盡，之後於
    九十九年六月三十日、七月一日、七月二日，被告皆有攻擊
    原告之行為發生，被告前揭對原告實施家庭暴力之行為，經
    鈞院核發九十九年度家護字第一０五八號民事通常保護令在
    案。綜上，被告所為實係對原告實施不堪同居之虐待，令原
    告身體及精神上均受有重大傷害，且兩造婚姻顯然產生重大
    破綻，而難以繼續維持，爰依民法第一千零五十二條第一項
    第三款及同條第二項規定，擇一請求判准兩造離婚。又關於
    未成年子女丁○○、戊○○權利義務行使或負擔部分，原告
    雖輕度智能不足，但對子女之愛並不減任何正常人，且原告
    家族經營果園，有穩定收入，未成年子女丁○○、戊○○自
    出生即由原告及原告家人親自照料，又未成年人戊○○因患
    有早期發展遲緩，與被告相較，原告較有能力提供周全而穩
    定之醫療協助，是為未成年子女丁○○、戊○○最佳利益計
    ，請本院將子女丁○○、戊○○權利義務之行使或負擔，均
    酌定由原告任之。又因被告先前對原告恫嚇之言語，已令原
    告全家心生畏懼，若被告保證不會自行攜離子女，原告願固
    定提供子女之探視等語。並聲明：如主文第一二項所示。
貳、被告則否認原告所述，並辯稱：不同意離婚，否認伊自九十
    八年以來經常不告知家人即離家過夜、變更手機號碼、領光
    原告存款、經常向原告要錢等，又原告主張因受被告不堪同
    居之虐待，故選擇仰藥自盡云云，亦屬無稽之詞，原告因患
    輕度智能障礙，需持續服藥，其係因服藥過量身體無法負荷
    致送醫，非受被告虐待所致，再者，被告固曾對原告說「你
    很笨」、「害死你們全家」、「要把你剪掉」等語，然此係
    因被告不滿原告未替伊開門、伊要外出工作賺錢及兩造在商
    談離婚條件時所為之爭執言語，非屬家庭暴力行為，亦不足
    使原告受不可忍受之痛苦，致不堪繼續同居，或使一般人在
    此情況下均會喪失維持婚姻之意欲，故原告之請求無理由。
    此外，被告於調解時希望原告支付五十萬元，係因被告為外
    籍配偶，婚後長年為家庭奉獻，倘若離婚，頓時將無積蓄足
    以外出生活，並非原告誣指被告貪心爭財。又未成年子女尚
    屬年幼，被告有照顧子女，並有照顧子女之能力，且有固定
    工作，請求酌定子女親權歸屬於被告等語置辯。並聲明：原
    告之訴駁回。
參、法院之判斷：
  一、關於離婚部分：
  (一)兩造現婚姻關係尚存續中，並育有未成年子女丁○○、戊
      ○○二人之事實，有戶籍謄本乙件在卷可證，且為兩造所
      不爭執，堪信為真實。
  (二)原告主張被告領光其存款，經常向原告要錢，自九十八年
      以來，被告經常自行外出，拒絕告知行蹤，且變更手機號
      碼等等，復曾離家在外過夜數日始返家等事實，並據原告
      提出相關之存摺明細、行方不明人口案件登記表（以上均
      為影本）各乙件在卷可稽；原告復主張於九十九年六月二
      十九日，被告在兩造臥房內，對原告恫嚇要剪掉原告生殖
      器官、殺害原告全家，警告不得尋求協助、不得要求離婚
      、若要結束雙方之婚姻關係，需給付現金一筆，原告因而
      心生畏懼，繼而仰藥自盡，之後於九十九年六月三十日、
   　 七月一日、七月二日，被告皆有攻擊原告之行為發生，嗣
      經本院核發九十九年度家護字第一０五八號民事通常保護
      令在案等情，並提出本院九十九年度家護字第一０五八號
      民事通常保護令、診斷證明書（以上均為影本）各一件、
      相片數幀為證，被告則否認原告仰藥之行為與被告有關，
      並以前詞置辯。惟被告對於曾對原告說「你很笨」、「害
      死你們全家」、「要把你剪掉」等語一節並不爭執，又細
      繹本院九十九年度家護字第一０五八號民事通常保護令審
      理期間所提之錄音光碟暨譯文，雙方全部之對話內容，多
      為被告不滿原告未替伊開門、要外出工作賺錢、同意離婚
      的條件等言語，原告僅偶以簡單言語回應，足見被告確實
      對原告出言恫嚇、辱罵。徵之夫妻間相處偶有意見相左或
      理念不合，在所難免，然雙方遇有齟齬口角時，實應以理
      性和平方式溝通、解決，非得逕以暴力或不理性方式相待
      ，縱被告所述原告未替伊開門之行為屬實，被告亦不應以
      上開方式回應，被告該部分所辯，尚無可採。原告上開主
      張，自堪信為真實。
  (三)按民法第一千零五十二條第二項所稱「有前項以外之重大
      事由，難以維持婚姻者」，乃抽象的、概括的離婚事由，
      係民法親屬編於七十四年修正時，為因應實際需要，參酌
      各國立法例，導入破綻主義思想所增設。但其事由應由夫
      妻之一方負責者，僅他方得請求離婚，是其所採者為消極
      破綻主義精神，而非積極破綻主義。關於是否為難以維持
      婚姻之重大事由，其判斷標準為婚姻是否已生破綻而無回
      復之希望。而婚姻是否已生破綻而無回復之希望，則應依
      客觀的標準，即難以維持婚姻之事實，是否已達於倘處於
      同一境況，任何人均將喪失維持婚姻意欲之程度而定。至
      於同條但書所規定「難以維持婚姻之重大事由應由夫妻之
      一方負責者，僅他方得請求離婚」，乃因如肯定有責配偶
      之離婚請求，無異承認恣意離婚，破壞婚姻秩序，且有背
      於道義，尤其違反自己清白 (clean hands)之法理，有欠
      公允，同時亦與國民之法感情及倫理觀念不合，因而採消
      極破綻主義。然若夫妻雙方均為有責時，則應衡量比較雙
      方之有責程度，而許責任較輕之一方向應負主要責任之他
      方請求離婚，以符合公平（最高法院九十四年臺上字第二
      ０五五九號判決意旨、九十五年度第五次民事庭會議決議
      參照）。
  (四)本院審酌上情認為：本件被告婚後經常對原告施以身體及
      精神上暴力行為，已如前述，被告不思婚姻乃一男一女之
      兩性結合，以組織家庭，共同生活為目的，夫妻生活貴在
      相互扶持，被告未能善加管理本身情緒，率爾對原告施暴
      ，致使原告心靈飽受折磨，嚴重妨礙家庭生活之美滿幸福
      ，任何人處於原告相同地位時，均難期待繼續維持婚姻之
      意欲，且原告提起本件離婚訴訟，被告於調解離婚時希望
      原告支付五十萬元，足見被告亦意欲離婚，兩造均未有挽
      救兩造婚姻之努力，是兩造婚姻中彼此扶持之特質蕩然無
      存。本院審酌兩造婚姻誠摯信賴基礎業已動搖流失，顯有
      難以繼續維持婚姻之客觀事實，應堪認定係屬民法第一千
      零五十二條第二項前段所稱難以維持婚姻之重大事由，復
      較之兩造婚姻破綻歸責事由，顯應由被告負責，原告主張
      兩造間有不能維持婚姻之重大事由，核屬有據，原告訴請
      裁判離婚，洵屬正當，應予准許。
  (五)本件原告依民法第一千零五十二條第二項訴請離婚，既經
      本院審認有理由而准予離婚，則原告另依據民法第一千零
      五十二條第一項第三款之規定訴請離婚，為請求權競合之
      法律關係，本院自毋庸再予審認，併此敘明。
  二、關於未成年子女權利義務行使負擔（即親權）部分：
   (一)按夫妻離婚者，對於未成年子女權利義務之行使或負擔，
      依協議由一方或雙方共同任之；未為協議或協議不成者，
      法院得依夫妻之一方、主管機關、社會福利機構或其他利
      害關係人之請求或依職權酌定之，民法第一千零五十五條
      第一項定有明文。又法院為民法第一千零五十五條裁判時
      ，應依子女最佳利益，審酌一切情狀，參考社工人員之訪
      視報告，尤應注意左列事項：(1)子女之年齡、性別、人數
      及健康情形。(2)子女之意願及人格發展之需要。(3)父母之
      年齡、職業、品行、健康情形、經濟能力及生活狀況。(4)
      父母保護、教養子女之意願及態度。(5)父母子女間或未成
      年子女與其他共同生活之人間之感情狀況。民法第一千零
      五十五條之一亦定有明文。
  (二)兩造婚後育有未成年子女丁○○、戊○○二人，兩造於本
      件審理終結前，對於兩造未成年子女權利義務之行使或負
      擔未為協議由一方或雙方共同任之，本院自得依聲請酌定
      之。經本院依職權函請財團法人臺中市私立龍眼林社會福
      利慈善事業基金會派員對兩造及子女進行訪視，其訪視結
      果略以：1.案父（即原告）方個人雖在經濟上難以獨立，
      但其家庭支持系統較為完善，而案母（即被告）方目前經
      濟能力不足，目前亦無照顧資源可予以協助。2.案父表達
      能力不甚良好，案母方中文能力普通，教育子女能力皆有
      限，除學校教育外，須家庭成員予以協助，但案母方因係
      外籍人士，亦無家人可予以適當協助。3.案父母皆表示與
      子女互動狀況良好，社工員訪視案父過程中所見確實如此
      ，但案母方未能見其與子女之互動，案主們年紀尚小，表
      達意見能力有限，亦未能了解其主觀感受。4.綜上所述，
      雙方在照顧子女部分皆有不足之處，但案父方之家庭系統
      協助較為足夠，亦是案主們目前所居住的環境，依最小變
      動原則及教育上之考量，由案父方監護較佳。經由訪視過
      程，訪視社工人員的建議，案父方較案母方適合監護子女
      。5.案父母方對於子女會面探視態度皆友善，但案父方實
      質主要決定者為家中長輩，建議詳定會面交往之事宜，以
      保障雙方權益等語，此有該基金會九十九年十二月十日財
      龍監字第０九九一七七四號函暨所附訪視報告乙份在卷可
      稽。
  (三)綜上各情，參互以觀，被告暴力成習，其行止自不足以為
      子女之表率，況其目前經濟能力不足，且無親屬支援，加
      以未成年子女戊○○有發展遲緩之現象，被告客觀上難以
      照顧子女生活，是被告自不宜行使或負擔子女丁○○、戊
      ○○之權利義務。復依前揭訪視所示，原告對子女丁○○
      、戊○○疼惜有加，且子女丁○○、戊○○成長過程中，
      多由原告及其家人負擔渠等生活照顧、教育所需，是原告
      於子女心目中，顯具不可代替地位。此外，丁○○、戊○
      ○自幼共同生活，感情深厚，互動良好，本院考量為避免
      兄弟姊妹在不同環境下生活，產生分離焦慮，並造成日後
      彼此感情疏離，在面對父母離婚之不幸外，又失去與手足
      至親共同成長之機會，因此感情深厚之兩兄妹能在手足不
      分離之環境下，共同生活、成長，亦較為有利。另查無原
      告對於子女丁○○、戊○○有何照顧不當之情事。是參酌
      原告對子女之用心、親族資源及一切情狀，認為對於丁○
      ○、戊○○權利義務之行使、負擔，由原告任之，較符合
      丁○○、戊○○之最佳利益。從而，原告請求本院酌定對
      於原告與被告所生未成年之子女丁○○、戊○○權利義務
      之行使或負擔，酌定由原告任之較妥，爰判決如主文第二
      項所示。
  三、關於未任親權一方與子女會面交往部分：
    　按夫妻雙方雖已仳離，然為未成年子女身心之健全成長，
      彌補因父母離婚所招致之不幸，並兼顧未任權利義務行使
      負擔之一方與子女之親子關係，現行民法就未行使負擔權
      利義務之一方與未成年子女之會面交往定有明文。又會面
      交往乃基於親子關係所衍生之自然權利，因其不僅是為父
      母之權利，更為未成年子女之權利，亦應以子女之最佳利
      益為考量。而會面交往之規定，使未取得未成年子女權利
      義務行使或負擔之一方，於離婚後仍繼續與其子女接觸連
      繫，是會面交住之實施為繼續性之事實狀態。本院雖判由
      原告行使負擔未成年子女之權利義務，惟因父母子女天性
      ，天下皆同，為免未成年子女由原告保護教養，而將對被
      告感到陌生，甚至排斥，致有剝奪被告母愛之虞，及兼顧
      未成年子女人格之正常發展，並滿足親子孺慕之情，且考
      量被告暴力成習，未成年子女丁○○、戊○○尚為年幼，
      又未成年子女戊○○有發展遲緩之情，為確保丁○○、戊
      ○○能在安全、和諧之環境下，與被告會面交往，經參考
      兩造意見及前開訪視報告，認被告對於未成年子女丁○○
      、戊○○之探視方式，宜以漸進方式較妥。是被告以依如
      附表所示時間及方法與未成年子女丁○○、戊○○會面交
      往為妥適，爰依職權判決如主文第三項所示。
肆、本件事證已臻明確，兩造其餘之攻擊及防禦方法，並不影響
    本訴之判斷，爰不予一一調查審究，併此敘明。
伍、訴訟費用負擔的依據：民事訴訟法第七十八條。
中　　華　　民　　國　　100　 年　　1　　 月　　10　　日
                    家事法庭  法　官　王靜秋
以上為正本係照原本作成。
如對本判決上訴，須於判決送達後二十日內向本院提出上訴書狀
（須附繕本）。
如委任律師提起上訴者，應一併繳納上訴審裁判費。
中　　華　　民　　國　　100　 年　　1　　 月　　10　　日
　　                          書記官　李培淇
附表：被告探視兩造所生未成年子女丁○○、戊○○之時間、方
　　　式及應注意事項：
一、時間：
甲、第一階段（自本判決確定之日起至一百年十二月卅一日止）
（一）每月第一週、第三週之星期日，上午九時起至十二時止，
      被告得前往臺中市政府設置之會面交往處所即「臺中市家
      庭暴力暨性侵害防治中心」（臺中市豐原區陽明街36號）
      與丁○○、戊○○會面交往。
（二）原告應於前開時間帶同丁○○、戊○○至前揭指定處所（
　　　臺中市家庭暴力暨性侵害防治中心），不得無故拒絕，如
  　　經臺中市家庭暴力暨性侵害防治中心社工督導同意，得變
    　更會面交往之處所。
（三）被告應負擔監督會面交往費用：所需費用數額由臺中市家
      庭暴力暨性侵害防治中心定之。
乙、第二階段（一百零一年一月一日起分別至丁○○、戊○○就
    讀國民小學前）
（一）被告得於每月第一週之星期日上午九時探視丁○○、戊○
　　　○，並得攜同出遊，至同日下午七時前，將丁○○、戊○
  　　○於原告住所地交還原告。
（二）被告得於每月第三週之星期六上午九時探視丁○○、戊○
　　　○，並得攜同出遊及攜回同住，至翌日即星期日下午七時
　　  前，將丁○○、戊○○於原告住所地交還原告。
丙、第三階段（丁○○、戊○○分別就讀國民小學起至年滿十六
    歲止）
（一）被告得於每月第一、三週之星期六上午九時探視丁○○、
　　　戊○○，並得攜同出遊及攜回同住，至翌日即星期日下午
  　　七時前，將丁○○、戊○○於原告住所地交還原告。
（二）於民國年份為偶數年（例如民國一０六年、一０八年‧‧
      ‧）農曆除夕當日上午九時起，被告得攜同丁○○、戊○
      ○出遊或返家同住，至大年初四下午七時前交還原告。民
      國年份為奇數年時，農曆除夕至大年初四期間，輪由原告
      與丁○○、戊○○同住，該五日中如遇被告依（一）（二
      ）所示探視時間，被告當日探視權停止。
（三）於丁○○、戊○○就讀學校之暑假期間，被告除得於（一
　　　）所示探視日期以外，得另行選擇二十日探視丁○○、戊
  　　○○或攜出同遊或攜回同住，該二十日期間得連續或分開
    　執行，但須於每年暑假開始前，將該選定之二十日通知原
      告。
丁、兩造於丁○○、戊○○年滿十六歲後，有關探視會面權之行
　　使應尊重丁○○、戊○○之意願。
二、方法：
（一）得為見面、通信、通話之行為，但通話行為不得妨礙丁○
      ○、戊○○之日常生活作息。
（二）得為致贈禮物、交換照片、拍照等行為。
三、兩造應遵守事項：
（一）兩造不得有危害丁○○、戊○○身心健康之行為。
（二）兩造不得對丁○○、戊○○灌輸反抗對造之觀念。
（三）被告於探視期間，應履行因親權所為相關生活習慣、學業
      輔導、作業完成等義務。
（四）如丁○○、戊○○於會面交往中患病或遭遇事故，被告應
　　　為必要之醫療措施，並即通知原告，亦即在其會面交往實
  　　施中，被告仍須善盡保護教養之義務。
（五）丁○○、戊○○住址或聯絡方式或就讀學校如有變更，原
      告應隨時通知被告。
（六）原告應於被告行使探視權時，準時將丁○○、戊○○交付
　　　被告。
（七）被告應於探視期滿時，準時將丁○○、戊○○於原告之住
　　　所地交還原告。
（八）被告於探視當日上午十一時前未前往探視者，除經原告同
      意外，視同被告放棄當日之探視權，以免影響原告及丁○
      ○、戊○○之生活安排；但翌日如為探視日者，被告仍得
      於翌日探視。

